【裁判字號】    92,易,1108
【裁判日期】    920829
【裁判案由】    詐欺
【裁判全文】
臺灣臺中地方法院刑事判決                        九十二年度易字第一一○八號
    公  訴  人  臺灣臺中地方法院檢察署檢察官
    被      告  乙○○
    選任辯護人  楊盤江律師
右列被告因詐欺案件，經檢察官提起公訴（九十年度偵字第二○五九號），本院判決
如左：
    主  文
乙○○無罪。
    理  由
一、公訴意旨略以：被告乙○○於民國八十八年七月間，曾簽發以其配偶即萬福實業
    股份有限公司負責人陳瑩華（另為不起訴之處分）為發票人，票號為ＢＡ000
    0000號及0000000號，八十八年九月五日到期，付款人為臺中市第一
    信用合作社，面額各為新臺幣（下同）二十萬元之支票二紙（下稱系爭支票）給
    付證人丙○○為工程款，因被告前所開立之支票有多次退票紀錄，證人丙○○乃
    於七月底將支票退還被告，要求另以現金給付工程款，被告己明知其經濟情況不
    好，無力支付票款，經不知情之證人丁○○建議後，竟意圖為自己之不法利益，
    以其自用小客車載證人丙○○與丁○○同至臺中市○○路三七五號十樓Ａ室，由
    證人丙○○與丁○○持系爭支票，向告訴人榮恩事業股份有限公司（下稱榮恩公
    司）之實際負責人即告訴代理人甲○○騙取交換支票，告訴代理人不疑有他，與
    之交換票號為ＪＡ0000000號，付款人為臺中市三信商業銀行進化分行，
    到期日為八十八年九月十一日，金額三十萬之支票一張，嗣系爭支票屆期被拒絕
    往來，而告訴代理人所開立之支票亦被領走，被告又拒不出面解決債務，告訴代
    理人始知受騙，因認被告涉有刑法第三百三十九條第一項詐欺取財罪嫌。
二、按犯罪事實應依證據認定之，無證據不得推定其犯罪事實；又不能證明被告犯罪
    者，應諭知無罪之判決，刑事訴訟法第一百五十四條、第三百零一條第一項，分
    別定有明文；而犯罪事實本應依證據認定之，無證據不得推定其犯罪事實，所謂
    認定犯罪事實之證據，係指足以認定被告確有犯罪行為之積極證據而言，該項證
    據自須適合於被告犯罪事實認定，始得採為斷罪資料，與公訴人起訴所憑僅需有
    之合理懷疑而得為起訴之論罪事證有別，又苟未能發現相當證據，或證據不足以
    證明，自不能以推測或擬制之方法，以為裁判基礎，此分別有最高法院二十九年
    度上字第三一○五號及同院四十年度臺上字第八六號判例意旨可資參照。次按刑
    法第三百三十九條第一項之詐欺罪，以意圖為自己或第三人之不法之所有，施用
    詐術使人陷於錯誤而交付財物為犯罪構成要件；如行為人欠缺不法所有之意圖或
    無施用詐術之行為或其所用之方法，不能認為詐術，亦不致使人陷於錯誤，即不
    得以詐欺罪論。故民事債務當事人間，若有未依債務本旨履行給付之情形，原因
    非一，其因不可歸責之事由致無法給付，甚至債之關係成立後，始惡意遲延給付
    ，皆有可能，非必出於自始無意給付之詐欺罪一端，故別無積極證據之情形，自
    難單以被告單純債務不履行之狀態，即推定被告自始即有不法所有之意圖而施用
    詐術。
三、本件公訴人認被告乙○○涉有詐欺取財罪嫌，無非係以：(一)告訴代理人甲○○指
    訴甚詳，核與證人丙○○所結證：因為伊向被告承包鐵件工程，這兩張支票是他
    退票前已經收到的工程款支票，收到後，他以前交付之支票開始退票，後來伊拿
    這兩張支票要求他更換沒有退票紀錄帳號的支票給我，後來他找證人丁○○在辦
    公室協調要更換誰的支票比較好，他們商量的結果是要請告訴代理人簽發支票來
    跟伊交換等語相符，(二)且觀本件退票上有指名付給證人丙○○，故被告所辯支票
    是證人丁○○借用之言，顯屬無據，(三)被告為萬福實業有限公司之實際經營者，
    明知其公司經濟情況不佳，已有退票紀錄，猶隱瞞其事，向告訴代理人交換支票
    使用，嗣後系爭支票果然被拒絕往來，被告顯有詐欺之意思等情，為其所憑之論
    據。訊據被告固坦承系爭二張支票為其所簽發，惟堅詞否認有何詐欺犯行，陳稱
    ：證人丙○○承攬證人丁○○之納骨塔工程，證人丁○○拿系爭二張支票給證人
    丙○○支付工程款，因伊的票有退補紀錄，證人丙○○就不要伊的票而把系爭支
    票退還給伊，因為這工程款是證人丁○○要付的，所以跟證人丁○○協商後，證
    人丁○○決定要向告訴代理人甲○○借票，伊就載證人丁○○及丙○○去告訴代
    理人辦公室，伊在樓下等他們，是告訴代理人要求以系爭支票做擔保，所以證人
    丁○○就把系爭支票二張交給告訴代理人做擔保，證人丁○○說系爭支票若被軋
    進去，他會負責，三十萬支票是證人丙○○領走的，伊沒有詐欺行為等語。
四、經查：
  (一)證人丙○○於偵查中證述：因為伊向被告乙○○承包鐵件工程，這兩張支票是被
    告退票前已經收到的工程款支票，收到後，被告以前交付之支票開始退票，後來
    伊拿這兩張支票要求被告更換沒有退票紀錄帳號的支票給伊，被告找證人丁○○
    在辦公室協調要更換誰的支票比較好，他們商量的結果是要請告訴代理人簽發支
    票來跟伊交換等語，僅能證明被告與證人丁○○、丙○○確有以系爭支票向告訴
    代理人甲○○交換前開三十萬元之支票等情，至於被告是否有不法所有意圖，告
    訴代理人是否陷於錯誤而交換支票，尚須其他積極事證加以證明。
  (二)被告陳稱：伊和證人丁○○是合夥關係，當時約定是先裝設一千個納骨塔位，和
    證人丁○○各負擔一半，但有一天證人丁○○帶告訴代理人來說全部要做一萬個
    納骨塔位，伊怕會賣不好，所以伊決定退出不作，證人丁○○同意全施作納骨塔
    費用由他負責，系爭支票是證人丁○○給付證人丙○○之工程款等語，而證人丙○○於本院調查時證稱：是被告與證人丁○○一起找伊承作納骨塔工程，他們二
    人是合夥關係，工程款一開始是被告先開票給伊，後來證人丁○○他票開不出來
    ，所以就先開被告的票給伊，至於他們之間如何分配，伊就不曉得，系爭支票是
    被告開給伊的，但伊不知道他們二人如何分配等語（參見本院刑事卷宗九十二年
    七月三日調查筆錄第四、六頁），則被告是否須負擔系爭支票表彰之工程款，即
    非無疑，且告訴代理人於法務部調查局航業海員調查處詢問時陳稱：該納骨塔位
    總數有一萬個，興建者為證人丁○○及周金章等語（參見臺灣臺中地方法院檢察
    署偵查卷宗第九二頁），並未見告訴代理人指明被告係前述一萬個納骨塔之興建
    人，又證人丁○○於本院調查時證稱：向甲○○借三十萬元支票由證人丙○○領
    取，這三十萬工程款應由伊負責償還等語，足見被告雖開立係爭支票給證人丁○○支付證人丙○○之工程款，惟系爭支票所表彰之工程款應由證人丁○○負終局
    之清償責任甚明，被告並無給付此筆工程款之義務，是被告實無以系爭支票詐取
    告訴代理人前開三十萬元支票之動機。再者，從證人丁○○以被告開立之系爭支
    票給付證人丙○○工程款，及證人丁○○證稱該工程款應由其負責等情觀之，足
    徵證人丁○○是向被告借用系用支票給付證人丙○○之工程款甚明，公訴人徒以
    系爭支票上有指名付給證人丙○○，而認被告所辯支票是證人丁○○借用之言係
    屬無據，尚嫌速斷。
  (三)公訴人認被告為萬福實業有限公司之實際經營者，明知其公司經濟情況不佳，已
    有退票紀錄，猶隱瞞其事，向告訴人交換支票使用，嗣後其支票果然被拒絕往來
    ，被告顯有詐欺之意思等情。被告對此則陳稱：系爭支票帳戶有多次退補記錄，
    然未達退票情況，當時伊交付系爭支票並不認為伊沒有能力註銷，當時伊還有財
    力，只是週轉較緊，且伊有業務收入，也有向朋友調錢等語。查系爭支票帳戶於
    八十八年八月二十日方有退票紀錄，有本院以法務部票據信用資訊連結作業系統
    查詢之明細表在卷可憑，且系爭支票帳戶於九十年十一月十二日列為拒絕往來戶
    ，此有合作金庫股份有限公司太源分行（即原臺中市第一信用合作社）九十二年
    八月四日合金太原字第○九二○○○三七一七號函附卷可稽。觀諸上開資料，被
    告於八十八年七月間雖週轉較緊而有退補紀錄，然應尚可應付，否則系爭支票帳
    戶怎會在八十八年八月二十日方有第一次退票紀錄，且直到九十年十一月十二日
    才被列為拒絕往來戶。公訴人認系爭支票帳戶於證人丁○○向告訴代理人交換支
    票時已有退票記錄等情，與卷存資料不符，又系爭支票帳戶有退補紀錄僅能說明
    被告資金調度或有不良，惟難謂萬福實業股份有限公司及被告經濟情況已惡化至
    無法兌現系爭支票，且公訴人及告訴代理人復未能舉證以資證明萬福實業股份有
    限公司或被告本身財務已不足兌現系爭之四十萬支票，實難因上開支票帳戶有退
    補紀錄，即謂被告同意證人丁○○持系爭支票與告訴代理人交換前開三十萬元支
    票，係明知系爭支票無法兌現，反以系爭支票詐騙告訴代理人之前開三十萬元支
    票，而自始有意圖為自己或第三人不法所有之詐欺意圖。
  (四)告訴人榮恩公司與財團法人私立臺中市百齡社會福利事業管理會（下稱百齡福利
    會）訂有納骨堂骨灰位業務企劃、銷售合約書，負責企劃、銷售百齡福利會委由
    證人丁○○興建之納骨堂骨灰位等情，有相關之銷售合約書附卷可查，足見證人
    丁○○、丙○○興建之納骨塔位工程順利與否，亦會影響告訴人榮恩公司事後銷
    售納骨塔位之權益。告訴代理人於本院調查時陳稱：八十八年八月初被告開車載
    證人丁○○與丙○○，由證人丁○○、丙○○上樓跟伊換票，證人丁○○跟丙○○都說透過丙○○跟臺北的人調錢，之前的票跳票，被告要開這二張票把之前的
    票換回來，但對方不肯，對方要求信用良好的票，他們就在百齡辦公室商量之後
    就來找伊，證人丁○○說對方也是做納骨塔位上游廠商，若沒有去處理，會整個
    延宕工程，伊為了工程順暢，同意開一張三十萬元的票跟他換票，票期在原來這
    二張票到期日之後等語（參見本院刑事卷宗九十二年七月三日調查筆錄第三頁）
    ，告訴代理人於本院審理時又稱：證人丙○○、丁○○說如果錢不借給他會影響
    整個納骨塔的裝設情形，若影響納骨塔裝設，伊就沒有納骨塔可以賣等語（參見
    本院刑事卷宗九十二年八月十五日審判筆錄第七、八頁），且告訴代理人於八十
    八年十月二十日寄發給證人丙○○之存證信函中記載：「本公司（按指告訴人榮
    恩公司）基於協助工程之順利完成，即於七月十日開立支票一張（臺中三信商銀
    進化分行，金額三十萬元整，票號ＪＡ○七五八九六，到期日八十八年九月十一
    日）交臺端（按指證人丙○○），其對要求是務必於本年九月二十日前如完成工
    程承包契約書中之進度，亦即臺端應於九月二十日依約履行裝設之設施，此一前
    提為臺端兌取該三十萬元票款之必要條件，於同時，臺端並交付由萬福實業股份
    有限公司所開付之支票二張，以為此一承諾之擔保」，有該存證信函附卷可稽，
    益見告訴代理人係為了避免工程延宕，損及告訴人榮恩公司及自身利益，方為前
    述之換票行為，尚難謂告訴人有何陷於錯誤之認知。又證人丁○○於本院調查時
    證稱：告訴代理人當時知道系爭支票票信不好，且當時伊也有跟他說票不要軋進
    去等語，又證稱：（問：為何知道這二張票票信不好？）之前告訴代理人就有收
    過被告的票，但都有兌現，伊跟告訴代理人幾乎天天見面，被告會跟伊借錢，伊
    也要求告訴代理人調錢到支票戶頭，告訴代理人知道被告財務狀況已經走下坡，
    另之前我有時候打電話跟告訴代理人講，麻煩告訴代理人匯幾萬元到系爭支票戶
    頭等語（參見本院刑事卷宗九十二年六月十九日調查筆錄第三、四頁），且證人
    丙○○於警詢時證稱：告訴代理人知道系爭支票有退票紀錄，但尚未被銀行列為
    拒絕往來戶等語（參見臺灣臺中地方法院檢察署偵查卷宗第十三頁），是告訴代
    理人於換票當時已明知系爭支票票信不良，但為免損及告訴人榮恩公司及自身之
    利益，使納骨塔工程能順利進行，而交付前開三十萬支票予證人丙○○，足徵告
    訴代理人並無陷於錯誤之情事。
  (五)綜上，告訴代理人明知系爭支票票信不良，為免損及告訴人榮恩公司及自身之利
    益，使納骨塔工程能順利進行，而交付前開三十萬支票予證人丙○○，告訴人實
    無陷於錯誤之情事，且被告既無詐欺之動機，又無證據足資證明被告自始有為自
    己或第三人不法所有之意圖，已如前述，是被告縱未兌現票款，亦應屬債務不履
    行之民事糾葛，不能憑此遽論被告有詐欺取財之犯行。此外，本院復查無其他積
    極證據，足資認定被告有何公訴人所指詐欺犯行，本件不能證明被告犯罪，揆諸
    前開法條規定及判例意旨，自應諭知被告無罪之判決，以示慎審。
據上論斷，應依刑事訴訟法第三百零一條第一項，判決如主文。
中      華民      國      九十二    年      八    月    二十九    日
                                臺灣臺中地方法院刑事第三庭
                                    審判長法  官 劉錫賢
                                          法  官 吳進發
                                          法  官 黃裕仁
右正本證明與原本無異。
如不服本判決，應於送達後十日內向本院提出上訴狀（須附繕本），上訴於臺灣高等
法院臺中分院。
                                          書記官
中      華      民      國      九十二    年      八    月    二十九    日


司法院資訊處製作；財團法人民間司法改革基金會備份。
